最高法院刑事判決　　　　　　九十六年度台上字第四五一二號
上　訴　人　甲○○
選任辯護人　羅豐胤律師
上　訴　人　乙○○
選任辯護人　陳鴻謀律師
上列上訴人等因貪污案件，不服台灣高等法院台中分院中華民國
九十六年四月三十日第二審更審判決（九十五年度重上更(三)字第
八四號；起訴案號：台灣台中地方法院檢察署九十年度偵字第九
七九九、九九四二號），提起上訴，本院判決如下：
    主  文
原判決撤銷，發回台灣高等法院台中分院。
    理  由
本件原判決撤銷第一審關於上訴人甲○○、乙○○部分之無罪判
決，改判變更檢察官關於上訴人等對於職務上之行為，要求、期
約、交付賄賂部分之起訴法條，論處甲○○共同公務員，對於違
背職務上之行為，期約賄賂罪刑；並適用修正前刑法牽連犯之關
係，從一重論處乙○○共同公務員，對於違背職務上之行為，期
約賄賂罪刑。固非無見。
惟查：(一)判決不載理由者，當然違背法令。所謂判決不載理由，
係指依法應記載於判決理由內之事項不予記載，或記載不完備者
而言，此為刑事訴訟法第三百七十九條第十四款上段之當然解釋
。原判決採納李政泰在法務部調查局台中縣調查站（下稱台中縣
調查站）之陳述，認定甲○○、乙○○有原判決事實欄所載共同
公務員，對於違背職務上之行為，期約賄賂之犯行。固於理由壹
、二(一)依憑李政泰之選任辯護人於台中縣調查站詢問過程在場，
並於檢察官偵訊及第一審羈押訊問時自承其在台中縣調查站詢問
時所言實在，且於民國九十年六月八日仍為不利上訴人等之陳述
等情，說明李政泰在台中縣調查站所為供述，應係出於其任意性
之自白，嗣後所稱遭調查員威脅、利誘等情，顯係事後卸責之詞
云云。然稽之卷內資料，李政泰經第一審裁定羈押後，於九十年
六月八日具狀陳稱「九十年六月四日當時在台中縣調查站偵詢時
，調查員暗示性的說要捉公務人員，祇要有公務人員涉及，我就
沒什麼事，並教我在檢察官面前要說很『無奈』的話。當時我一
進去調查站內，非常恐懼與害怕，一心祇想著家人。因家中經濟
一直都很困難，都靠我支撐著，又是獨子，第一個小孩才出生三
十幾天，在精神及情緒不穩定的狀況下，故對案情過程附和著調
查員詢答，無以自白，今特提出陳述理由，以便明白交待始末」
，並於偵查中陳稱「（之前說有送回扣給甲○○）當時因我害怕
。我並沒有送回扣給他。是調查人員叫我需說出公務人員才說出
來的」、「（甲○○並非公務人員與你所言不合）我並不知道法
律的情況，是調查人員叫我如此說」等語（偵字第九七九九號卷
第六五、一三九、一四０頁）。若屬無誤，李政泰於九十年六月
八日似已表示伊在台中縣調查站之自白非出於任意性，且於偵查
中亦再為相同之辯解。原判決未說明李政泰上揭陳述如何不足採
，逕認其在台中縣調查站之陳述具有證據能力，進而採為不利上
訴人等認定之依據，自有理由不備之違法。(二)審理事實之法院，
對於案內一切證據，除認為不必要者外，均應詳為調查，然後基
於調查所得之心證，以為判斷事實之基礎。如有應行調查之證據
未經依法調查，或證據雖已調查而其內容尚未明瞭，遽行判決，
仍屬應於審判期日調查之證據而未予調查之違法。原判決事實欄
記載上訴人等為藉由透過乙○○違背職務上之行為，以圍標公共
工程之手段，達到圖得不當利益之目的，遂共同基於對於乙○○
違背職務上之行為，要求、期約賄賂之犯意，於八十九年三、四
月間，在台中縣大雅鄉公所，要求李政泰於施作原判決附表一所
示之每件工程，必須逐筆提領工程款百分之十五之現金，充作回
扣賄款，作為上訴人等共同圍標之對價等情。苟均無訛，似指上
訴人等共同向李政泰要求、期約按工程款百分之十五計算之賄款
。然關於李政泰何以應允以交付賄賂為承攬工程之對價一節，李
政泰於台中縣調查站詢問時陳稱「（大雅鄉公所祕書乙○○明知
你借牌圍標前述十四件工程，為何會執意依你所提之廠商名單遴
選投標廠商，並讓你得標施作前述工程？）在八十九年初，我聽
聞大雅鄉代表會主席楊永重可掌握部分鄉公所公共工程，乃透過
代表會副主席甲○○之介紹認識楊永重，希望楊永重能多關照，
並協助我爭取鄉公所所發包之公共工程，由於當時適逢八十九年
總統大選期間，楊永重乃要求我贊助選舉經費，我乃向我小叔李
國麟調借現金，並約於八十九年一月間在代表會副主席甲○○之
陪同下，攜現金新台幣（下同）一百萬元至大雅鄉公所三樓代表
會，有很多沙發、辦公桌處，將現金一百萬元交予楊永重，當時
現金係以報紙包裹，再放入一個手提袋內，楊永重在收取一百萬
元款項後，再經過一段時間，楊永重再帶我去大雅鄉公所祕書室
，交待祕書乙○○日後有工程要交給我承作，所以乙○○在此之
後，遇有工程發包時，會通知我提供三家廠商名單以供圈定為比
價廠商之用，前述十四件工程大雅鄉公所祕書乙○○雖知我係借
牌圍標，但因就我所知大雅鄉公所發包之公共工程，都係大雅鄉
代表會主席楊永重、副主席甲○○及鄉公所祕書乙○○之安排，
所以祕書乙○○才同意我借牌圍標」、「（除前述原因外你在得
標承作上開大雅鄉公所發包之公共工程，請領得工程款後，有無
支付工程部分款項予大雅鄉代表會主席楊永重、副主席甲○○、
鄉公所祕書乙○○等人？作為工程回扣？）有的，在我透過楊永
重與甲○○與乙○○認識，並獲得他們同意協助將該公所發包之
公共工程交由我施作時，他們三人即主動向我表示每一項由我得
標承作之工程，必須提撥工程款之一成五（即百分之十五）交由
他們作為工程回扣，所以每當我請領得得標施作之工程款後，即
逐筆提領該工程款之百分之十五的現金，親自用報紙包著交給副
主席甲○○，有時到甲○○家交給他，有時依甲○○指定的地點
交付」、「我交給甲○○後，即由甲○○自行與大雅鄉代表會主
席楊永重、鄉公所祕書乙○○二人聯絡朋分，但他們朋分之數額
我不清楚」云云（偵字第九七九九號卷第九頁至第十頁）；於偵
查中則改稱「（一百萬元現金從何處領取）從我戶頭裡的各帳戶
一小筆一小筆拿出來的，我將一百萬元拿到鄉公所給他們」、「
（何時起他們說你可以包工程）給錢後約三、四星期後，正、副
主席就跟我說想包工程，他們二人就帶我去找乙○○。乙○○說
有工程就可安排給我做。剛開始二件工程沒有回扣，因之前我贊
助過一百萬元。八十九年四、五月左右，張連生與主席告訴我說
有一批補助款會下來，問我要不要做工程，要拿百分之十五工程
回扣」、「（百分之十五回扣交給誰過）有交給副主席甲○○過
，沒有特定時間，我有領到錢就交百分之十五的錢給甲○○」、
「（乙○○及賴輝進告訴你工程，有無報酬？）賴輝進部分是乙
○○告訴他。乙○○部分是有人拜託他來幫我，也就是正副主席
帶我拜訪他，說往後有工程叫我承包。前後約給百分之十五的部
分給五、六十萬元，我都沒有紀錄」（同上卷第十四頁正反面、
第十五頁）；另於第一審羈押訊問時則稱「（每次回扣百分之十
五）沒有每次。錢交予甲○○」、「（何人與你接觸）當初認識
甲○○，由他認識鄉公所之乙○○。主席沒有接觸過，我都是透
過甲○○去接洽」等語（聲羈字第三０五號卷第四頁反面）。究
由何人向李政泰表明應按工程款交付回扣？是否每筆均應支付？
乙○○確有參與期約回扣或僅止於幫助李政泰承攬工程？李政泰
就此等攸關上訴人等如何實行犯行之事項，先後陳述似非一致。
又上訴人等始終否認與李政泰約定按工程款百分之十五計算回扣
，且李政泰於更(二)審具結後亦證稱「（你承攬這些工程，有無與
甲○○約定要回扣？）無」、「（你做完工程，有回扣給甲○○
？）無」、「（你在調查站、偵查中所言都實在嗎？）不實在」
、「（你有無拿回扣給乙○○）無」、「（乙○○有無跟你要求
工程回扣）無」等語（更(二)卷第一六七、一六八頁）。詳情如何
，非無根究明白之必要。原判決未予勾稽釐清，逕採李政泰部分
之陳述，認定上訴人等有共同對於違背職務上之行為，期約賄賂
之犯行，復於理由乙、五(三)1.說明如何不能證明上訴人等有公訴
意旨所指原判決附表二所示之行為云云，自有應於審判期日調查
之證據而未予調查及理由不備之違法。以上或為上訴人等上訴意
旨所指摘，或屬本院得依職權調查之事項，應認原判決仍有撤銷
發回更審之原因。至原判決關於上訴人等違反政府採購法、乙○
○涉犯刑法第一百三十二條第一項罪嫌等不另為無罪諭知部分，
本乎審判不可分原則，併予發回。
據上論結，應依刑事訴訟法第三百九十七條、第四百零一條，判
決如主文。
中　　華　　民　　國　九十六　年　　八　　月   十七   日
                      最高法院刑事第九庭
                          審判長法官  洪　清　江
                                法官  石　木　欽
                                法官  李　伯　道
                                法官  林　勤　純
                                法官  陳　晴　教
      本件正本證明與原本無異
                                      書  記  官
中　　華　　民　　國　九十六　年　　八　　月  二十一  日
                                                    M
